【裁判字號】    95,抗,767
【裁判日期】    951030
【裁判案由】    發還擔保金
【裁判全文】
臺灣高等法院民事裁定                   95年度抗字第767號
抗  告  人  乙○
相  對  人  風土建設股份有限公司
法定代理人  丙○○
相  對  人  甲○○○
上列當事人間聲請發還擔保金事件，抗告人對於中華民國95年5
月12日臺灣新竹地方法院95年度聲字第352號裁定，提起抗告，
本院裁定如下：
    主  文
原裁定廢棄。
相對人風土建設股份有限公司於臺灣新竹地方法院八十五年度存
字第六三六號提存事件所提存之彰化銀行可轉讓定期存單肆張 (
面額新台幣壹拾萬元四張，號碼：CC26767、CC26768、CC26769
、CC26770）及新台幣肆仟壹佰柒拾元，准予發還。
聲請及抗告訴訟費用由相對人負擔。
    理  由
一、按返還擔保金，依民事訴訟法第106條準用第104條之規定，
    須符合：(一)應供擔保之原因消滅者；(二)供擔保人證明受
    擔保利益人同意返還者；(三)訴訟終結後供擔保人證明已定
    二十日以上之期間催告受擔保利益人行使權利而未行使，法
    院得裁定返還擔保金。次按，債務人怠於行使其權利時，債
    權人因保全債權，得以自己名義行使其權利，為民法第242
    條前段所明定。此項代位權行使之範圍，就同法第243條但
    書規定旨趣推之，並不以保存行為為限，凡以權利之保存或
    實行為目的之一切審判上或審判外之行為，諸如假扣押、假
    處分、聲請強制執行、實行擔保權、催告、提起訴訟等，債
    權人皆得代位行使 (最高法院著有69年台抗字第240號判例
    意旨參照)。
二、抗告人於原法院聲請意旨略以：伊為相對人風土建設股份有
    限公司 (下稱風土公司)之債權人，風土公司曾聲請原法院
    於民國（下同）85年2月23日以85年度裁全字第307號裁定對
    相對人甲○○○為假處分（下稱假處分裁定），相對人風土
    公司乃依該裁定提供新台幣 (下同）404,170元為擔保金（
    下稱系爭擔保金），並以原法院85年度存字第636號提存事
    件提存在案；而該擔保金已經伊聲請原法院90年度執助武字
    第354號、92年度執禹字第11704號執行事件扣押。嗣相對人
    甲○○○於93年4月19日聲請原法院以93年度聲字第206號裁
    定命風土公司限期起訴，惟相對人風土公司並未依限起訴，
    伊乃代位風土公司聲請原法院於95年1月5日以94年度裁全聲
    字第244號撤銷前揭假處分裁定（以下簡稱撤銷假處分裁定
    ），並於95年3月13日聲請原法院撤銷假處分之執行後，伊
    並代位風土公司以臺北圓環郵局第176號存證信函催告相對
    人甲○○○就相對人風土公司所提供之系爭擔保金行使權利
    ，惟相對人甲○○○屆期均未行使權利，為此聲請返還系爭
    擔保金予相對人風土公司後准由原法院民事執行處收取轉給
    付予債權人清償等語。
三、查，風土公司曾聲請原法院代位儷國育樂事業股份有限公司
    （下稱儷國公司）對相對人甲○○○為假處分裁定，風土公
    司乃依該裁定提供系爭擔保金，並以原法院85年度存字第63
    6號提存事件提存在案；而該擔保金已經抗告人聲請原法院
    90年度執助武字第354號、92年度執禹字第11704號執行扣押
    ，嗣相對人甲○○○聲請原法院於93年4月19日以93年度聲
    字第206號裁定命風土公司所代位之儷國公司限期起訴，並
    經原法院核准在案，嗣抗告人乃代位風土公司聲請原法院於
    95年1月5日以94年度裁全聲字第244號撤銷前揭假處分裁定
    ，並聲請原法院於95年3月20日撤銷假處分執行之囑託塗銷
    查封登記後，抗告人乃代位風土公司以臺北圓環郵局第176
    號存證信函催告相對人甲○○○就相對人風土公司所提供之
    系爭擔保金行使權利，惟相對人甲○○○屆期均未行使權利
    ，業據抗告人提出臺灣台北地方法院（以下簡臺北地院）債
    權憑證、原法院提存所85年3月12日 (85)存字第636號函、
    原法院85年度裁全字第307號民事裁定、原法院民事執行處
    92 年11月8日新院昭92執禹字第11704號函、原法院94年度
    裁全聲字第244號民事裁定、原法院民事執行處囑託塗銷查
    封登記書、台北圓環郵局第176號存證信函件、回執、土地
    登記謄本、相對人甲○○○戶籍謄本各一件為證（見原審卷
    8-
    15、19-23、28-29、39頁），且經本院依職權調閱原法院85
    年度裁全字第307號假處分卷、85年度存字第636號提存卷、
    93年度聲字第206號限期起訴卷、94年度裁全聲字第244號撤
    銷假處分卷查明屬實，復有台灣台北地方法院95年9月5日北
    院錦文人字第0950004620號函、台灣苗栗地方法院95年9月7
    日苗院燉民字第23001號函、台灣新竹地方法院95年10月12
    日新院雲民慎字第20713號函可稽，則抗告人代位風土公司
    聲請發還系爭擔保金，揆諸前揭說明，核無不合，應予准許
    。又系爭擔保金已經原法院民事執行處扣押在案，則系爭擔
    保金准予發還相對人風土公司後，原法院民事執行處自得依
    原扣押命令據以執行。因此，抗告人聲請系爭擔保金准由原
    法院民事執行處收取轉給付債權人清償云云，核無必要，併
    此敘明。
四、原法院以抗告人未能釋明相對人風土公司怠於行使權利，而
    否准抗告人代位相對人風土公司聲請返還系爭擔保金。惟抗
    告人以相對人風土公司怠於行使權利，乃代位相對人風土公
    司聲請撤銷假處分裁定，並代位風土公司撤銷假處分之執行
    ，業已送達風土公司，有該送達證書附於原法院94裁全聲字
    第244號卷內可憑，風土公司並未提出異議。參酌系爭擔保
    金已全數為原法院民事執行處扣押在案，除非原法院民事執
    行處撤銷扣押命令，風土公司核無領回系爭擔保金之機會，
    即風土公司既無返還系爭擔保金之誘因存在，則抗告人為執
    行系爭擔保金，自有代位風土公司行使前揭權利之必要。原
    法院以抗告人未釋明相對人風土公司怠於行使權利為由，駁
    回抗告人之聲請，尚有違誤，抗告意旨據以指摘原裁定不當
    ，求予廢棄，為有理由，應由本院將原裁定廢棄，另為裁定
    如主文第二項所示。
本件抗告為有理由，爰裁定如主文。
中    華    民    國    95    年    10    月    30    日
                    民事第十五庭
                        審判長法  官 許文章
                              法  官 黃國永
                              法  官 李媛媛
正本係照原本作成。
不得抗告。
中    華    民    國    95    年    11    月    1     日
                              書記官 秦仲芳


司法院資訊處製作；財團法人民間司法改革基金會備份。
